ACORDAO-COMPLETO-2515833

ACÓRDÃO 2914/2021 ATA 47/2021 - PLENÁRIO

VISTOS, relatados e discutidos estes autos em que se apreciam embargos de declaração opostos por George Morais Ferreira em face do Acórdão 2130/2021-TCU-Plenário, por meio do qual o Tribunal não conheceu do recurso de revisão por ele interposto contra o Acórdão 2702/2109-TCU-Primeira Câmara, por não atender os requisitos de admissibilidade previstos em lei.
ACORDAM os ministros do Tribunal de Contas da União, reunidos em sessão de Plenário, ante as razões expostas pelo Relator e com fundamento nos arts. 32, inciso II, e 34, da Lei 8.443/1992, em:
9.1. conhecer dos presentes embargos de declaração e, no mérito, rejeitá-los;
9.2. encaminhar cópia desta decisão ao embargante, com a informação de que a íntegra do relatório e do voto que a fundamentam pode ser consultada no endereço eletrônico www.tcu.gov.br/acordaos.

Embargos de declaração contra acórdão que não conheceu do recurso de revisão interposto pelo embargante em face de deliberação que julgou irregulares suas contas, com aplicação de multa, em razão de falhas na execução de contrato de repasse que tinha por objeto a execução de projetos integrados de urbanização no município. de admissibilidade.

Município de Trindade/GO

3. Embargante: George Morais Ferreira (XXX.215.731-XX)

13.1. Ministros presentes: Ana Arraes (Presidente), Walton Alencar Rodrigues, Benjamin Zymler, Aroldo Cedraz, Raimundo Carreiro, Bruno Dantas, Vital do Rêgo e Jorge Oliveira (Relator).
13.2. Ministros-Substitutos presentes: Augusto Sherman Cavalcanti, Marcos Bemquerer Costa, André Luís de Carvalho e Weder de Oliveira.

GEORGE MORAIS FERREIRA

JORGE OLIVEIRA

Ministro Jorge Oliveira

Trata-se de embargos de declaração opostos por George Morais Ferreira contra o Acórdão 2130/2021-TCU-Plenário, por meio do qual o Tribunal não conheceu de recurso de revisão interposto por esse responsável contra o Acórdão 2702/2019-TCU-Primeira Câmara, por não atender os requisitos específicos de admissibilidade. O Acórdão 2702/2019-TCU-Primeira Câmara, entre outras providências, julgou irregulares as contas do ora embargante, com aplicação de multa, em razão de falhas na execução do Contrato de Repasse 000.347-75/2004, que tinha por objeto a execução de projetos integrados de urbanização do Setor Vida Nova, em Trindade/GO, incluindo drenagem, pavimentação e implantação de equipamentos comunitários. O responsável também apresentou recurso de reconsideração, que não foi conhecido por ser intempestivo em prazo superior a 180 dias (Acórdão 5.370-1ª Câmara) e teve embargos de declaração parcialmente providos, no que concerne à fundamentação, sem, contudo, alterar sua conclusão (Acórdão 8214/2020-TCU-Primeira Câmara) .
2.	Em seus embargos o responsável alega, em síntese, que:
a) houve omissão do julgado com relação ao pedido de sustentação oral realizado pela defesa. "O pedido para sustentação oral realizado pela defesa, somente restou deferido em 14.09.2021, já tendo sido designado a Sessão Plenária para o dia subsequente (peças n.º 149 e 151) . Em razão da delonga na apreciação do pedido, não houve a prévia intimação do advogado de defesa, o que lhe impossibilitou o comparecimento à sessão, em expressa afronta ao Princípio da Ampla Defesa e Contraditório". O e-mail da "Secretaria do Plenário", por meio do qual se comunicou ao advogado os procedimentos para realizar a sustentação oral, foi encaminhado somente no dia da sessão, às 10:52h;
b) houve omissão do julgado com relação à presença de todos os requisitos específicos para a admissibilidade do recurso de revisão;
c) houve omissão do julgado com relação à alegação de prescrição da pretensão de tomar contas e aplicar multa ao ora embargante;
d) houve omissão do julgado com relação à superveniência de documentos novos, com eficácia sobre as provas em que se fundamentou o Acórdão 2.702/2019 e o Acórdão 8.214/2020, para considerar George Morais Ferreira revel;
e) houve omissão do julgado com relação à alegação de superveniência de documentos novos, com eficácia sobre as provas em que se fundamentou o Acórdão 5.370/2020, para não conhecer do recurso de reconsideração interposto por George Morais Ferreira;
f) houve omissão do julgado com relação à alegação de insuficiência de documentos em que se fundamentou o Acórdão 2.702/2019, diante da falta de providências para solução das pendências apontadas pela Caixa e acumulação crescente de pendências que afetaram o prazo, a qualidade e a quantidade de execução do empreendimento.  
3.	Em conclusão, pede a concessão de efeitos infringentes aos embargos, e que sejam conhecidos e providos, a fim de sanar as omissões apontadas e que, ao final, sejam julgadas regulares ou regulares com ressalva as contas de George Morais Ferreira, com a desconstituição das multas aplicadas ou sua redução ao mínimo legal.
	
	É o relatório.

Marcos Paulo Alves de Assunção (45.130/OAB-GO), Bruno Aurelio Rodrigues da Silva Pena (33.670/OAB-GO) e outros, representando George Morais Ferreira.

Não atuou

EMBARGOS DE DECLARAÇÃO. TOMADA DE CONTAS ESPECIAL. CONTRATO DE REPASSE. OMISSÃO NO DEVER DE PRESTAR CONTAS. NÃO CONSECUÇÃO DOS OBJETOS PACTUADOS. CONTAS REGULARES COM RESSALVA DE UM RESPONSÁVEL. CONTAS IRREGULARES DOS DEMAIS. DÉBITO. MULTA. RECURSO DE RECONSIDERAÇÃO. INTEMPESTIVIDADE. NÃO CONHECIMENTO. EMBARGOS. CONHECIMENTO E ACOLHIMENTO PARCIAL. RECURSO DE REVISÃO. NÃO ATENDIMENTO AOS REQUISITOS ESPECÍFICOS. NÃO CONHECIMENTO. CONHECIMENTO DOS EMBARGOS. AUSÊNCIA DOS VÍCIOS APONTADOS. REJEIÇÃO.

TOMADA DE CONTAS ESPECIAL (TCE)

não atuou

Ante o atendimento dos requisitos de admissibilidade, os embargos opostos por George Morais Ferreira contra o Acórdão 2130/2021-TCU-Plenário podem ser conhecidos.
2.	Quanto ao mérito, inexistem os vícios apontados pelo embargante.
3.	O primeiro ponto suscitado diz respeito à suposta ausência de intimação do advogado do responsável sobre o pedido de sustentação oral por ele formulado ou, como mencionado mais adiante, sobre o fato de que a comunicação do advogado teria se dado apenas por e-mail, encaminhado cerca de 3h30m antes da sessão de julgamento, "não se podendo afirmar que este tenha sido aberto em tempo hábil. Tampouco que sequer tenha sido aberto no mesmo dia". Com isso, teria ficado inviabilizada a sustentação oral, o que constituiria cerceamento de defesa.
4.	A esse respeito, esclareço que não há previsão normativa sobre a intimação de advogado para produção de sustentação oral. Esta Corte considera que a publicação das pautas das sessões no portal do Tribunal na internet é suficiente para promover a intimação dos interessados na realização de sustentação oral. Esclareço, ademais, que o e-mail enviado ao responsável, como pode ser verificado à peça 156, refere-se apenas aos procedimentos para que pudesse participar da sessão no momento próprio, sendo a antecedência com que foi enviado compatível com a sistemática adotada por este Tribunal para a realização das sessões telepresenciais, em decorrência da pandemia do coronavírus, como era o caso da sessão de 15/9/2021. Sendo assim, não há omissão a ser corrigida em relação a esse ponto.
5.	Em relação aos requisitos para admissibilidade do recurso de revisão, tampouco vislumbro a ocorrência de omissão. Transcrevo a seguir, trecho do voto condutor do acórdão embargado que enfrentou essa questão:
"Acompanho as análises e conclusões da Serur, ratificadas pelo MPTCU, cujos fundamentos incorporo a essas razões de decidir. De fato, o recorrente pretende rediscutir o mérito do processo, sem atender objetivamente aos requisitos específicos de admissibilidade exigidos pelo art. 35 e incisos da Lei 8.443/92. Apresenta como documentos novos peças já constantes do processo e devidamente analisadas nas fases processuais anteriores. Ademais, argumentos e teses jurídicas representam elementos ordinários que somente devem ser analisados quando do julgamento do recurso de reconsideração, o que já ocorreu no presente processo. Entendimento diverso desse descaracterizaria a natureza excepcional do recurso de revisão.
A esse respeito, cito os seguintes enunciados da jurisprudência selecionada do TCU:
a) O recurso de revisão constitui instância excepcional, semelhante à ação rescisória no processo civil, destinada a correção de erro de cálculo, falsidade ou insuficiência de documentos ou análise de documentos novos, não se admitindo o mero reexame de argumentos e teses jurídicas expostas no julgamento das contas e no recurso de reconsideração. (Acórdão 2194/2020-TCU-Plenário, relator o Ministro Bruno Dantas) ;
b) Considera-se documento novo com eficácia sobre a prova produzida, para fins de admissibilidade de recurso de revisão (art. 35, inciso III, da Lei 8.443/1992) , aquele ainda não examinado no processo, independente da data de sua constituição. (Acórdão 2874/2010-TCU-Plenário, Relator Ministro José Mucio Monteiro) ;
c) Para que o recurso de revisão seja conhecido é necessário que os novos documentos apresentados possuam, em tese, a possibilidade de alterar o juízo a respeito dos fatos que ensejaram as condenações, concorrendo para o deslinde da questão. O exame de admissibilidade deve repelir apresentação de documento novo, como pretexto para ensejar rediscussão do mérito, com base em provas já examinadas no processo. (Acórdão 1187/2009-TCU-Plenário, Relator Ministro Walton Alencar Rodrigues) ;
d) O recurso de revisão constitui instância excepcional, semelhante à ação rescisória no processo civil, destinada a correção de erro de cálculo, falsidade ou insuficiência de documentos ou análise de documentos novos, não se admitindo o mero reexame de argumentos e teses jurídicas expostas no julgamento das contas e no recurso de reconsideração (Acórdão 1617/2018-TCU-Plenário, Relator Ministro Benjamin Zymler) ."
6.	No que tange à possível prescrição da multa, embora a proposta da unidade técnica tenha sido de não conhecer do recurso, houve extensa análise da questão, transcrita integralmente no relatório que fundamentou o acórdão embargado. A conclusão foi no sentido de não ter ocorrido a prescrição. 
7.	Quanto aos demais pontos levantados pelo embargante, verifico tratar-se de tentativa de rediscutir o mérito do processo, objetivo para o qual os embargos de declaração não são a via apropriada. Além disso, o embargante, nesses pontos, faz referência a deliberações anteriores à embargada, apontando supostas omissões nessas deliberações e não no acórdão objeto dos embargos. 
8.	Assim, inexistindo os vícios alegados pelo embargante, deve-se rejeitar os presentes embargos de declaração. 
	Ante o exposto, voto por que o Tribunal adote a deliberação que ora submeto à apreciação deste Colegiado.
TCU, Sala das Sessões, em 1 de dezembro de 2021.
JORGE OLIVEIRA 
Relator